---
title: "Relatório ENADE 2017"
author: "Antonio Emmanuel de Araujo Gomes"
date: "29/10/2020"
output: html_document
---

```{r setup, include=FALSE}
knitr::opts_chunk$set(echo = TRUE)
knitr::opts_knit$set(root.dir = "~/Documentos/DataScienceFB/Estatistica/projeto-final-ds-estatisica")
```
## Instalando e carregando pacotes que serão utilizados no projeto.
```{r include=FALSE}
vetor_pacotes = c(
  "readr",
  "ggplot2",
  "plotly",
  "psych",
  "e1071",
  "dplyr",
  "Hmisc",
  "DescTools",
  "esquisse",
  "gridExtra",
  "devtools",
  "tidyverse",
  "kableExtra"
)
# install.packages(vetor_pacotes)
lapply(vetor_pacotes, require, character.only = TRUE)
```
```{r}
  #Lista de pacotes instalados
vetor_pacotes

```
## Importando o banco ENADE
O arquivo *"MICRODADOS_ENADE_2017.txt"* foi obtido em **http://portal.inep.gov.br/microdados**

(*microdados_Enade_2017_portal_2018.10.09.zip*)

```{r}
enade_2017 = read_csv2("MICRODADOS_ENADE_2017.txt")
# Exibindo uma linha do arquivo MICRODADOS_ENADE_2017.txt
dim(enade_2017)
```
## Filtrando e classificando as variáveis quanto ao tipo.
**NT_OBJ_FG** - *"Nota bruta na parte objetiva da formação geral. (valor de 0 a 100)"* - Variável Quantitativa Contínua, por ser obtida por uma medição. Geralmente representada por números reais.

**CO_GRUPO** - *"Código da área de enquadramento do curso no Enade"* - Variável Qualitativa Nominal, por não ser possível determinar uma ordenação.

**CO_REGIAO_CURSO** - *"Código da região de funcionamento do curso"* - Variável Qualitativa Nominal, por não ser possível determinar uma ordenação.

**QE_I02** - *"Qual é a sua cor ou raça?"* - Variável Qualitativa Nominal, por não ser possível determinar uma ordenação.

**CO_TURNO_GRADUACAO** - *"Código do turno de graduação"* - Variável Qualitativa Nominal, por não ser possível determinar uma ordenação.

**QE_I01** - *"Qual o seu estado civil?"* - Variável Qualitativa Nominal, por não ser possível determinar uma ordenação.

**QE_I08** - *"Qual a renda total de sua família, incluindo seus rendimentos?"* - Variável Quantitativa Contínua, por ser obtida por uma medição. Geralmente representada por números reais.,

**QE_I21** - *"Alguém em sua família concluiu um curso superior?"* - Variavel Qualitativa Ordinal, a qual é possível ordenar.

**QE_I22** - *"Excetuando-se os livros indicados na bibliografia do seu curso, quantos livros você leu neste ano?"* - Por ser uma estimativa (Um ou dois/Mais de oito), eu entendo que seja uma Variável Qualitativa Ordinal. Entretanto, se a quantidade de livros lidos no ano fosse uma informação exata ( Um livro, dois livros) seria uma variável Quantitativa Discreta.

**QE_I23** - *"Quantas horas por semana, aproximadamente, você dedicou aos estudos, excetuando as horas de aula?"* - Por ser uma estimativa (De uma a três/ Mais de doze), eu entendo que seja uma Variável Qualitativa Ordinal. Entretanto, se a quantidade de livros lidos no ano fosse uma informação exata ( Uma hora de estudo, Duas horas de estudo) seria uma variável Quantitativa Discreta.

**NU_IDADE** - *"Idade do inscrito em 26/11/2017"* - Variavel Quantitativa Discreta. Por ser obtida a partir da contagem de anos do estudante na data informada. 

```{r}
enade_2017_filtrados = enade_2017 %>% dplyr::select(
  NT_OBJ_FG,
  NT_OBJ_CE,
  NT_GER,
  CO_GRUPO,
  CO_REGIAO_CURSO,
  QE_I02,
  CO_TURNO_GRADUACAO,
  TP_SEXO,
  QE_I01,
  QE_I08,
  QE_I21,
  QE_I22,
  QE_I23,
  NU_IDADE
)
# Exibindo uma linha do arquivo, filtrando as 11 colunas listadas
dim(enade_2017_filtrados)
```
O arquivo *"Dicionário de variaveis dos Microdados do Enade_Edição 2017.ods"* foi obtido em **http://portal.inep.gov.br/microdados**

(*microdados_Enade_2017_portal_2018.10.09.zip*)

## Escolhendo um curso do ENADE
O curso escolhido é o curso de *"Licenciatura em História"*, representado pelo código **2402**
```{r}
enade_historia_2017 = enade_2017_filtrados %>% filter(CO_GRUPO == 2402)
# Licenciatura História 2017 - 18.531 registros
dim(enade_historia_2017)
```
## Transformando as variáveis com rótulos legíveis, para melhor interpretação.
```{r}
#Região
enade_historia_2017 = enade_historia_2017 %>%  mutate(
  Regiao = case_when(
    CO_REGIAO_CURSO == 1 ~ "Norte",
    CO_REGIAO_CURSO == 2 ~ "Nordeste",
    CO_REGIAO_CURSO == 3 ~ "Sudeste",
    CO_REGIAO_CURSO == 4 ~ "Sul",
    CO_REGIAO_CURSO == 5 ~ "Centro-Oeste",
    TRUE ~ as.character(CO_REGIAO_CURSO)
  )
)
#Sexo
enade_historia_2017 = enade_historia_2017 %>% mutate(Sexo = case_when (
  TP_SEXO == "M" ~ "Masculino",
  TP_SEXO == "F" ~ "Feminino",
  TRUE ~ as.character(TP_SEXO)
))
#Estado civil
enade_historia_2017 = enade_historia_2017 %>% mutate(
  Estado_Civil = case_when(
    QE_I01 == "A" ~ "Solteiro(a)",
    QE_I01 == "B" ~ "Casado(a)",
    QE_I01 == "C" ~ "Separado(a) judicialmente/divorciado(a)",
    QE_I01 == "D" ~ "Viúvo(a)",
    QE_I01 == "E" ~ "Outro",
    TRUE ~ as.character(QE_I01)
  )
)
#Raça / cor
enade_historia_2017 = enade_historia_2017 %>% mutate(
  Raca_Cor = case_when(
    QE_I02 == "A" ~ "Branca",
    QE_I02 == "B" ~ "Preta",
    QE_I02 == "C" ~ "Amarela",
    QE_I02 == "D" ~ "Parda",
    QE_I02 == "E" ~ "Indígena",
    QE_I02 == "F" ~ "Não quero declarar",
    TRUE ~ as.character(QE_I02)
  )
)
#Período
enade_historia_2017 = enade_historia_2017 %>% mutate(
  Turno_Graduacao = case_when(
    CO_TURNO_GRADUACAO == 1 ~ "Matutino",
    CO_TURNO_GRADUACAO == 2 ~ "Vespertino",
    CO_TURNO_GRADUACAO == 3 ~ "Integral",
    CO_TURNO_GRADUACAO == 4 ~ "Noturno",
    TRUE ~ as.character(CO_TURNO_GRADUACAO)
  )
)
#Renda total da família
enade_historia_2017 = enade_historia_2017 %>%  mutate(
  Renda_Familiar = case_when(
    QE_I08 == "A" ~ "Até 1,5 salário mínimo (até R$ 1.405,50)",
    QE_I08 == "B" ~ "De 1,5 a 3 salários mínimos (R$ 1.405,51 a R$ 2.811,00)",
    QE_I08 == "C" ~ "De 3 a 4,5 salários mínimos (R$ 2.811,01 a R$ 4.216,50)",
    QE_I08 == "D" ~ "De 4,5 a 6 salários mínimos (R$ 4.216,51 a R$ 5.622,00).",
    QE_I08 == "E" ~ "De 6 a 10 salários mínimos (R$ 5.622,01 a R$ 9.370,00)",
    QE_I08 == "F" ~ "De 10 a 30 salários mínimos (R$ 9.370,01 a R$ 28.110,00)",
    QE_I08 == "G" ~ "Acima de 30 salários mínimos (mais de R$ 28.110,00)",
    TRUE ~ as.character(QE_I08)
  )
)
#Alguém da família concluiu ensino superior
enade_historia_2017 = enade_historia_2017 %>% mutate(
  Alguem_Familia_Ensino_Superior = case_when(
    QE_I21 == "A" ~ "Sim",
    QE_I21 == "B" ~ "Não",
    TRUE ~ as.character(QE_I21)
  )
)
#Quantos livros foram lidos em 2017, exceto os livros relacionados ao curso
enade_historia_2017 = enade_historia_2017 %>%  mutate(
  Livros_Lidos_2017 = case_when(
    QE_I22 == "A" ~ "Nenhum",
    QE_I22 == "B" ~ "Um ou dois",
    QE_I22 == "C" ~ "De três a cinco",
    QE_I22 == "D" ~ "De seis a oito",
    QE_I22 == "E" ~ "Mais de oito",
    TRUE ~ as.character(QE_I22)
  )
)
# Quantas horas de estudo por semana. Aproximadamente.
enade_historia_2017 = enade_historia_2017 %>%  mutate(
  Horas_Estudo_Semana = case_when(
    QE_I23 == "A" ~ "Nenhuma, apenas assisto às aulas",
    QE_I23 == "B" ~ "De uma a três",
    QE_I23 == "C" ~ "De quatro a sete",
    QE_I23 == "D" ~ "De oito a doze",
    QE_I23 == "E" ~ "Mais de doze",
    TRUE ~ as.character(QE_I23)
  )
)
```
```{r include=FALSE}
# Removendo as colunas

enade_historia_2017$CO_REGIAO_CURSO = NULL
enade_historia_2017$TP_SEXO = NULL
enade_historia_2017$QE_I01 = NULL
enade_historia_2017$QE_I02 = NULL
enade_historia_2017$QE_I08 = NULL
enade_historia_2017$QE_I21 = NULL
enade_historia_2017$QE_I22 = NULL
enade_historia_2017$QE_I23 = NULL
enade_historia_2017$CO_TURNO_GRADUACAO = NULL
```
```{r}
# Licenciatura História 2017 com as variáveis de forma legível - 5 registros
kbl(head(enade_historia_2017, 5), caption = "ENADE 2017 - História (Licenciatura) - 5 registros") %>%
  kable_styling(bootstrap_options = "striped", full_width = F)
```
## Resumo e remoção de valores faltantes (missing values)
Utilizando a função *describe* do pacote *Hmisc* e a função nativa *summary* para uma análise descritiva.

Verificando a quantidade de valores ausentes/missing values e os removendo.
```{r}
#Verificando a quantidade de valores ausentes por variável
valores_ausentes = enade_historia_2017 %>%
  select(everything()) %>%  
  summarise_all(list(~sum(is.na(.))))
valores_ausentes %>% kbl(caption = "Quantidade de valores ausentes por variável") %>% kable_styling(full_width = F, font_size = 14)
```
``` {r}
enade_historia_2017_Sem_NA = enade_historia_2017 %>% na.omit()
#Quantidade de itens removidos
dim(enade_historia_2017)[1]
dim(enade_historia_2017_Sem_NA)[1]
dim(enade_historia_2017)[1] - dim(enade_historia_2017_Sem_NA)[1]
```
Obtemos alguns insights, como nota dos estudantes de História foi 44.34 Aproximadamente 39% dos futuros professores de História estão na região Sudeste. 43% se declara como Branca, têm média de idade de 30 anos. Por fim, o curso de licenciatura em História é bem divido entre homens e mulhes, com 50% dos alunos de cada sexo.

```{r}
dim(enade_historia_2017_Sem_NA)
descr = describe(enade_historia_2017_Sem_NA)
descr$NT_OBJ_CE
descr$Regiao
descr$Raca_Cor
descr$Sexo
descr$NU_IDADE
```
```{r}
summary(enade_historia_2017_Sem_NA$NT_GER)
```
```{r}
enade_historia_2017_Sem_NA %>% select(NT_OBJ_CE) %>%
  summarise(
    Quantidade = n(),
    Media = mean(NT_OBJ_CE),
    Mediana = median(NT_OBJ_CE),
    Moda = Mode(NT_OBJ_CE),
    CV = sd(NT_OBJ_CE) / Media * 100,
    Assimetria = skewness(NT_OBJ_CE),
    Curtose = kurtosis(NT_OBJ_CE)
  ) %>%  kbl %>%
  kable_styling(full_width = F)
```
Com **Mediana** > **Média** > **Moda** (45.8 > 44.33 > 41.7) , uma distribuição quase simétrica, com uma pequena assimetria positiva (*Média* - *Moda* > 0), conforme o cálculo de coeficiente de peason. O coeficiente de variação indica uma alta dispersão na nota bruta. E a medida de curtose indica que, embora os dados estejam próximos da moda, a curva estaria um pouco achatada (Platicúrtica).
```{r}
hstgrm = ggplot(enade_historia_2017_Sem_NA, aes(x = NT_OBJ_CE)) +
  geom_histogram(color = "black",
                 fill = "green",
                 bins = 50,
                 aes(y = (..count..) / sum(..count..))) +
  ggtitle("Histograma da nota bruta dos estudantes de Licenciatura em História") +
  xlab("nota") +
  ylab("Frequência relativa")
ggplotly(hstgrm)

dnsdd = ggplot(enade_historia_2017_Sem_NA, aes(x = NT_OBJ_CE)) +
  geom_density(col = 2, size = 1, aes(y = 27 * (..count..) /
                                        sum(..count..))) +
  ggtitle("Curva de densidade da nota bruta dos estudantes de História (Licenciatura)") +
  xlab("nota") +
  ylab("Frequência relativa")
ggplotly(dnsdd)

hstdns = ggplot(enade_historia_2017_Sem_NA, aes(x = NT_OBJ_CE)) +
  geom_histogram(color = "black",
                 fill = "lightblue",
                 bins = 50,
                 aes(y = (..count..) / sum(..count..))) +
  geom_density(col = 2, size = 1,
               aes(y = 27 * (..count..) / sum(..count..))) +
  ggtitle("Histograma e curva de densidade da nota dos futuros professores de História") +
  xlab("nota") +
  ylab("Frequência relativa")
ggplotly(hstdns)

grid.arrange(hstgrm,
             dnsdd,
             hstdns,
             nrow = 3, ncol = 1)
```
## Continuação das análises
```{r}
prop.table(table(enade_historia_2017_Sem_NA$Turno_Graduacao,
      enade_historia_2017_Sem_NA$Raca_Cor)) %>% kbl %>% kable_styling()
```
```{r}
enade_historia2 = enade_historia_2017_Sem_NA %>%
  select(Turno_Graduacao, Raca_Cor, NT_GER) %>%
  group_by(Turno_Graduacao, Raca_Cor) %>%
  summarise(
    Quantidade = n(),
    MediaNota = mean(NT_GER, na.rm = T),
    Mediana = median(NT_GER, na.rm = T),
    CV = sd(NT_GER, na.rm = T) / MediaNota * 100,
    AmplitudeInterquartil = IQR(NT_GER)
  ) %>%
  arrange(Turno_Graduacao, desc(Mediana))
enade_historia2  %>% kbl %>% kable_styling(full_width = F)
```
Ao agrupar por Turno e Raça, vemos que a maioria dos alunos estuda no período da noite, embora as melhores notas sejam de alunos que estudam a tarde.

```{r}
enade_historia2 = enade_historia_2017_Sem_NA %>%
  select(Raca_Cor, NT_GER) %>%
  group_by(Raca_Cor) %>%
  summarise(
    Quantidade = n(),
    MediaNota = mean(NT_GER, na.rm = T),
    Mediana = median(NT_GER, na.rm = T),
    CV = sd(NT_GER, na.rm = T) / MediaNota * 100,
    AmplitudeInterquartil = IQR(NT_GER),
    Assimetria = skewness(NT_GER),
    Curtose = kurtosis(NT_GER)
  ) %>%
  arrange(desc(Mediana))
enade_historia2  %>% kbl %>% kable_styling(full_width = F)
```
Quando analisamos somente por Raça/Cor, fica demonstrado que pessoas que se declaram Brancas têm uma média mais alta (45.6), e até 50% destes, ficou, ligeiramente, acima da média (45.8).

Pode-se destacar também a pouca quantidade de estudantes de origem Indígena.

```{r}
#Histograma
histograma = ggplot(enade_historia_2017_Sem_NA, aes(x = NT_GER, fill = Raca_Cor)) +
  geom_histogram() +
  ggtitle("Gráfico histograma da Nota por raça/cor") +
  xlab("Notas") +
  ylab("Frequência simples") +
  facet_grid( ~ Raca_Cor)

ggplotly(histograma)

boxplot = ggplot(enade_historia_2017_Sem_NA, aes(x = Raca_Cor, y = NT_GER, fill =
                                       Raca_Cor)) +
  geom_boxplot() +
  ggtitle("Gráfico de Box-plot da Nota por raça/cor e turno de estudo") +
  xlab("Raca / Cor") +
  ylab("Notas") +
  facet_grid( ~ Turno_Graduacao) +
  theme(axis.text.x = element_text(
    angle = 90,
    vjust = 0.5,
    hjust = 1
  ))


ggplotly(boxplot)
```
## Analisando Renda familiar e Raça
```{r}
prop.table(table(enade_historia_2017_Sem_NA$Renda_Familiar,
      enade_historia_2017_Sem_NA$Raca_Cor)) %>% kbl %>% kable_styling()
```
```{r}
enade_historia3 = enade_historia_2017_Sem_NA %>%
  select(Raca_Cor, Renda_Familiar, NT_GER) %>%
  group_by(Raca_Cor, Renda_Familiar) %>%
  summarise(
    Quantidade = n(),
    MediaNota = mean(NT_GER, na.rm = T),
    Mediana = median(NT_GER, na.rm = T),
    CV = sd(NT_GER, na.rm = T) / MediaNota * 100,
    AmplitudeInterquartil = IQR(NT_GER),
    Assimetria = skewness(NT_GER),
    Curtose = kurtosis(NT_GER)
  ) %>%
  arrange(desc(Mediana))
enade_historia3  %>% kbl %>% kable_styling(full_width = F)
```
Outro ponto que chama atenção é a diferença entre a média das notas gerais de pessoas que se declaram Brancas e com Renda Familiar entre 10 e 30 salários mínimos, com média 55.59 e pessoas que se declaram Indígenas, que, apesar da pouca quantidade, obtiveram média bem abaixo.
```{r}
#Histograma
histograma = ggplot(enade_historia_2017_Sem_NA, aes(x = NT_GER, fill = Renda_Familiar)) +
  geom_histogram() +
  ggtitle("Gráfico histograma da Nota por renda familiar do aluno") +
  xlab("Notas") +
  ylab("Frequência simples") +
  facet_grid( ~ Renda_Familiar)

ggplotly(histograma)

boxplot = ggplot(enade_historia_2017_Sem_NA, aes(x = Raca_Cor, y = NT_GER, fill =
                                       Raca_Cor)) +
  geom_boxplot() +
  ggtitle("Gráfico de Box-plot da Nota por raça/cor e renda familiar") +
  xlab("Raca / Cor") +
  ylab("Notas") +
  facet_grid( ~ Renda_Familiar) +
  theme(axis.text.x = element_text(
    angle = 90,
    vjust = 0.5,
    hjust = 1
  ))


ggplotly(boxplot)
```